臺灣苗栗地方法院民事判決　九十一年度訴字第八四號
　　原　　　告　乙○○
　　被　　　告　甲○○
右當事人間請求清償債務事件，本院判決如左：
    主    文
被告應給付原告新台幣壹佰壹拾柒萬伍仟元，及自民國九十一年二月二十八日起至清
償日止，按年息百分之五計算之利息。
訴訟費用由被告負擔。
本判決於原告以新台幣參拾玖萬元為被告供擔保後，得為假執行。但被告如於假執行
程序實施前，以新台幣壹佰壹拾柒萬伍仟元為原告預供擔保，得免為假執行。
    事      實
甲、原告方面：
一、聲明：
（一）被告應給付原告新台幣（下同）一百一十七萬五千元，及自起訴狀繕本送達翌
      日起至清償日止，按年息百分之五計算之利息。
（二）願供擔保請准宣告假執行。
二、陳述：
　　兩造原係夫妻關係，於民國八十七年十二月二十四日協議離婚並訂有離婚協議書
　　，該協議書第三條約定「坐落苗栗縣公館鄉中義村七鄰一五二之六號房屋及基地
　　（現登記為乙方【即被告】名義），歸乙方所有。上開房地原以甲方【即原告】
　　名義向合作金庫設定抵押貸款新台幣（下同）壹佰伍拾萬元之債務，由乙方負責
　　清償。又上開房地原以甲方名義設定公教抵押貸款壹佰伍拾萬元，暫仍由甲方繳
　　納三年利息，但乙方應於本協議成立日起三年內該款壹佰伍拾萬元攤還予甲方。
    」；另第五條約定「乙方名義參加之互助會，甲方願自民國八十七年十二月起至
    九十年五月止，每月負責繳納壹萬參仟元，倘上開互助會自八十八年起，於每年
    四月、八月、十二月份有加標情形時，甲方亦願負責繳納加標之會款。上開甲方
    應負責繳納之款項由甲方直接交付乙方並立字據為憑。」，但因被告並未依約攤
    還貸款債務予原告，原告自八十八年十月份起即不願支付每月一萬三千元之會款
    予被告，此後會款部分含加標月份共二十五個月，合計原告尚應給付被告之會款
    金額為三十二萬五千元。然至離婚協議成立翌日三年後即九十年十二月二十五日
    止，被告即應給付原告一百五十萬元，與原告所欠上開會款金額抵銷後，其仍應
    給付原告一百十七萬五千元，詎被告屆期屢經去函催告仍拒不給付上開款項，並
    於九十一年一月二十二日以公館郵局第十號存證信函要求原告配合辦理前開公教
    貸款塗銷手續，然兩造所訂前開協議書上並未載明此一條件，被告不得擴張解釋
    前揭條款並以原告未配合塗銷該抵押權即拒絕付款，為此訴請被告給付上開款項
    及自起訴狀繕本送達翌日起至清償日止之法定遲延利息。
三、對被告抗辯所為之陳述：
（一）兩造之所以作成協議書第三條後段約定之原因，係由於上開房屋及坐落基地均
      登記為被告名義，購屋總價約為五百萬元，扣除公教貸款一百五十萬元及合作
      金庫貸款一百五十萬元部分外，其餘二百萬元則由原告出資，公教貸款部分係
      按月扣除原告薪資以為清償，被告又於感情上出軌，兩造乃協議該房屋由被告
      取得，但被告應補償原告一百五十萬元，復因被告表示無法一次全額支付，原
      告始同意其於三年內分期攤還，然迄今已逾約定期限，被告仍拒不清償該筆款
      項。
（二）原告於八十五年一月五日向公務人員住宅及福利委員會申請前開公教貸款，自
      同年二月五日起即按月於薪資中扣款清償，該筆貸款之主債務人應係原告，而
      因被告為房屋登記名義人，始於土地登記簿謄本債務人欄載明其為債務人，倘
      原告中途離職無法自薪資中扣款，始有就房屋拍賣求償之可能，然原告並無離
      職打算且均按月繳付貸款本息，被告擔心房屋可能遭拍賣云云顯係多慮。
三、證據：提出離婚協議書、苗栗縣警察局頭份分局函、員工薪資清冊影本各一份、
    存證信函影本二份。
乙、被告方面：
一、聲明：
（一）原告之訴駁回。
（二）如受不利判決，願供擔保請准宣告免為假執行。
二、陳述：
（一）前開公教貸款原係兩造共同申貸，被告既為房地所有權人，原應全部承擔該貸
      款債務，惟因其利率較低，兩造始於前揭協議書條款中約定以三年為期，暫由
      原告繳納利息，俾免遽遭強制執行，本金部分一百五十萬元則悉由被告承擔，
      如原告就該借款本金有先行給付之部分，則由被告償還予原告，原告所以願意
      暫繳三年貸款利息並支付部分會款之原因，係由於其依協議書第四條取得全無
      貸款負擔之車號ＬＮ─三八０九號自小客車。是原告得請求之部分，應以其業
      已先行墊付致被告免責之部分為限，而該條款文字係載明為「攤還」而非「給
      付」，其真意即係「分攤償還」原告所墊付之款項，倘被告自協議書成立之日
      起三年內仍未清償，仍應由被告自行向債權人負責，縱因無法繳息而遭強制執
      行，亦與原告無關，而原告並未提出其清償該公教貸款金額之證明，其所請求
      自無理由。至原告自認其應給付被告會款三十二萬五千元並得與被告所應攤還
      貸款相互抵銷部分，被告並無爭執。
（二）倘依原告起訴主張，系爭房地貸款債務全部由被告負擔，又無論原告是否清償
      該公教貸款債務，均應由被告無條件再給付一百五十萬元予原告，而原告復不
      可能將之用於清償貸款以塗銷抵押權，其結果並不合理，實已超越兩造當初欲
      解決該筆貸款之合意範圍。
（三）系爭條款係載明「乙方應於本協議成立日起三年內該款壹佰伍拾萬元攤還予甲
      方」，所謂「該款」依前後文義係指公教貸款無疑，原告主張該款係指其支付
      頭期款二百萬元之代價，顯屬無據。又系爭房屋除貸款部分外，悉由被告娘家
      出資支應，故所有權即登記於被告名下，並非如原告所言係由其支付。
三、證據：提出土地及建物登記簿謄本一份、活期儲蓄存款存摺影本一份，並聲請訊
    問證人徐郁琴、賴惠美。
    理      由
一、原告主張：兩造原係夫妻關係，於八十七年十二月二十四日協議離婚並訂有離婚
    協議書，該協議書第三條約定「坐落苗栗縣公館鄉中義村七鄰一五二之六號房屋
    及基地（現登記為乙方【即被告】名義），歸乙方所有。上開房地原以甲方【即
    原告】名義向合作金庫設定抵押貸款新台幣（下同）壹佰伍拾萬元之債務，由乙
    方負責清償。又上開房地原以甲方名義設定公教抵押貸款壹佰伍拾萬元，暫仍由
    甲方繳納三年利息，但乙方應於本協議成立日起三年內該款壹佰伍拾萬元攤還予
    甲方。」；另第五條約定「乙方名義參加之互助會，甲方願自民國八十七年十二
    月起至九十年五月止，每月負責繳納壹萬參仟元，倘上開互助會自八十八年起，
    於每年四月、八月、十二月份有加標情形時，甲方亦願負責繳納加標之會款。上
    開甲方應負責繳納之款項由甲方直接交付乙方並立字據為憑。」，但因被告並未
    依約攤還貸款債務予原告，原告自八十八年十月份起即不願支付每月一萬三千元
    之會款予被告，此後會款部分含加標月份共二十五個月，合計原告尚應給付被告
    之會款金額為三十二萬五千元。然至離婚協議成立翌日後三年即九十年十二月二
    十五日止，被告即應依前開條款給付原告一百五十萬元，與原告所應償還上開會
    款金額抵銷後，其仍應給付原告一百十七萬五千元，詎被告屆期屢經去函催告仍
    拒不給付上開款項，並回函要求原告配合辦理前開公教貸款塗銷手續，然兩造所
    訂前開協議書上並未載明此一條件，被告不得擴張解釋前揭條款並以原告未配合
    塗銷該抵押權即拒絕付款。而兩造之所以作成協議書第三條後段約定之原因，係
    由於上開房地均登記為被告名義，購屋總價約為五百萬元，扣除公教貸款一百五
    十萬元及合作金庫貸款一百五十萬元部分外，其餘二百萬元則由原告出資，公教
    貸款部分係按月扣除原告薪資以為清償，被告又於感情上出軌，兩造乃協議該房
    地由被告取得，但被告應補償原告一百五十萬元，復因被告表示無法一次全額支
    付，原告始同意其於三年內分期攤還。又原告於八十五年一月五日申請前開公教
    貸款，自同年二月五日起即按月於薪資中扣款清償，該筆貸款之主債務人應係原
    告，而因被告為房屋登記名義人，始於土地登記簿謄本債務人欄載明其為債務人
    ，倘原告中途離職無法自薪資中扣款，始有就房屋拍賣求償之可能，然原告並無
    離職打算且均按月繳付貸款本息，被告擔心房屋可能遭拍賣云云顯係多慮。為此
    訴請被告給付上開款項及自起訴狀繕本送達翌日起至清償日止之法定遲延利息等
    語。
二、被告則以：前開公教貸款原係兩造共同申貸，被告既為房地所有權人，原應全部
    承擔該貸款債務，惟因其利率較低，兩造始於前揭協議書條款中約定以三年為期
    ，暫由原告繳納利息，本金部分一百五十萬元則悉由被告承擔，如原告就該借款
    本金有先行給付之部分，則由被告償還予原告，而原告所以願意暫繳三年貸款利
    息並支付部分會款之原因，係由於其依協議書第四條取得全無貸款負擔之車號Ｌ
    Ｎ─三八０九號自小客車。是原告得請求之部分，應以其業已先行墊付致被告免
    責之部分為限，且該條款文字係載明為「攤還」而非「給付」，其真意即係「分
    攤償還」原告所墊付之款項，倘被告自協議書成立之日起三年內仍未清償貸款，
    仍應由被告自行向債權人負責，縱因無法繳息而遭強制執行，亦與原告無關，而
    原告並未提出其清償該公教貸款金額之證明，其所請求自無理由。又倘依原告起
    訴主張，系爭房地貸款債務全部由被告負擔，且無論原告是否清償該公教貸款債
    務，均應由被告再給付一百五十萬元予原告，而原告復不可能將之用於清償貸款
    以塗銷抵押權，其結果並不合理，實已超越兩造當初欲解決該筆貸款之合意範圍
    。另系爭條款係載明「乙方應於本協議成立日起三年內該款壹佰伍拾萬元攤還予
    甲方」，所謂「該款」依前後文義係指公教貸款無疑，原告主張該款係指其支付
    頭期款二百萬元之代價，顯屬無據。又系爭房屋除貸款部分外，悉由被告娘家出
    資支應，是所有權即登記於被告名下，並非如原告所言係由其支付。至原告自認
    其應給付被告會款三十二萬五千元並得與被告所應攤還貸款相互抵銷部分，被告
    並無爭執等語，資為抗辯。
三、原告主張兩造原係夫妻，於八十七年十二月二十四日協議離婚並訂有離婚協議書
    載明前揭約定，其中依協議書第五條約定原告尚應給付被告之會款金額為三十二
    萬五千元等情，業據其提出上開離婚協議書影本一份為證，此部分事實並為被告
    所不爭執，應堪信為真實。
四、按解釋意思表示，應探求當事人之真意，不得拘泥於所用之辭句，民法第九十八
    條固有明文。惟按解釋契約，固須探求當事人立約時之真意，不能拘泥於契約之
    文字，但契約文字業已表示當事人真意，無須別事探求者，即不得反捨契約文字
    而更為曲解。最高法院十七年度上字第一一一八號判例意旨可資參照。另按當事
    人主張有利於己之事實者，就其事實有舉證之責任。民事訴訟法第二百七十七條
    前段亦定有明文。
五、查兩造所訂前開離婚協議書第三條係約定「坐落苗栗縣公館鄉中義村七鄰一五二
    之六號房屋及基地（現登記為乙方【即被告】名義），歸乙方所有．．．又上開
    房地原以甲方【即原告】名義設定公教抵押貸款壹佰伍拾萬元，暫仍由甲方繳納
    三年利息，但乙方應於本協議成立日起三年內該款壹佰伍拾萬元攤還予甲方。」
    ，有原告所提該協議書影本一份在卷可憑，以該段文字內容觀之，僅係單純約定
    上開房地所設定一百五十萬元之公教貸款部分，暫仍由原告負責繳納三年之利息
    ，而被告應於協議成立之日起三年內分期償還一百五十萬元予原告，被告雖辯稱
    該條款文字係載明為「攤還」而非「給付」，其真意即係「分攤償還」原告所墊
    付之款項，是原告得請求之金額，應以其業已先行墊付之部分為限云云，然查：
    被告上開所辯業為原告所否認，而就前揭約款前後文義綜合加以觀察，除載明被
    告應於三年內攤還一百五十萬元外，並無任何一字直接提及或可間接推知被告所
    應償還者應以原告實際所墊付之金額為限，而該約款文字雖使用「攤還」一詞，
    然至多僅能就其立約真意解釋為「分攤償還」或「分期償還」，即被告得於所約
    定之三年期限內分次予以償付，倘約定期限屆至則應將所餘款項全部給付之，此
    外尚無從單以前揭文字用語而遽予曲解推論兩造所定該條款確有如被告所辯之真
    意存在。至兩造間何以有此約定則屬其於離婚協議時基於當時背景因素所自行考
    量之事項，兩造既願以該協議書所載內容為離婚之條件並據以行使權利履行義務
    ，自不得於日後以該條款有失公平為由而主張推翻原有之協議。被告既為上開答
    辯並否認原告之請求權，而單憑前揭協議條款之文字以觀尚不能認定立約當時有
    其所主張之真意存在，被告即應就此一有利於己之事實負舉證之責任。
六、被告雖另聲請訊問兩造協議離婚時之在場證人徐郁琴、賴惠美以明協議經過之事
    實云云，惟查：證人徐郁琴到庭證稱：「．．．他們協議條件我大概知道，是由
    原告先繳貸款利息三年，我不知道協議書第三條所寫的是什麼意思，當時只有說
    原告要繳三年利息，至於三年後本金一百五十萬元由誰負擔或由誰還給誰我印象
    中當時並沒有講．．．」等語，另證人賴惠美則證稱：「．．．我大概知道他們
    協議的條件，我只記得房屋由被告取得，貸款部分如何處理我不清楚，就我所知
    就如離婚協議書文字所載。」等語（均見本院九十一年五月二十一日言詞辯論筆
    錄），是前開二位證人僅分別表示知悉離婚當時協議由原告續繳貸款利息三年且
    系爭房屋由被告取得所有權，並未證稱其知悉兩造間就前開貸款一百五十萬元部
    分存在如被告所辯之約定真意存在，仍不能以上開證人之證詞為對被告有利之認
    定，而被告就其所為前開辯詞既未盡舉證之責任，即屬難以採信。
七、綜右所述，被告所辯既非可採，原告本於前開離婚協議書之條款約定，主張其對
    被告所取得一百五十萬元之債權清償期限已經屆至，並自行抵銷兩造所不爭執之
    尚欠被告會款三十二萬五千元後，請求被告給付其餘之一百一十七萬五千元，及
    自起訴狀繕本送達翌日即九十一年二月二十八日起至清償日止之法定遲延利息，
    即無不合，應予准許。
八、兩造均陳明願供擔保，請准宣告假執行及免為假執行，經核均無不合，爰分別酌
    定相當之擔保金額併准許之。
九、本件事證已臻明確，兩造其餘攻擊防禦方法及所提證據已予審究，核與判決結果
    不生影響，爰不一一論述，併此敘明。
十、據上論結，本件原告之訴為有理由，依民事訴訟法第七十八條、第三百九十條第
    二項、第三百九十二條，判決如主文。
中　　　華　　　民　　　國　　九十一　　年　　　六　　　月　　二十五　　日
                                  臺灣苗栗地方法院民事庭
~B法      官　邱光吾
右為正本係照原本作成。
如對本判決上訴，須於判決送達後二十日內向本院提出上訴狀。
~B法院書記官　籃營昌
中　　　華　　　民　　　國　 　九十一 　年　　　六　　　月　　二十五　　日
